最高法院刑事判決　　　　　　　　　　　　　　　九十三年度台上字第二九四七號
　　上　訴　人　甲○○
右上訴人因貪污案件，不服台灣高等法院台中分院中華民國九十三年二月二十四日第
二審判決（九十二年度上訴字第一九一三號，起訴案號：台灣台中地方法院檢察署九
十一年度偵字第一七六七七號），提起上訴，本院判決如左：
    主  文
原判決撤銷，發回台灣高等法院台中分院。
    理  由
本件原判決認定：上訴人甲○○自民國八十三年九月五日起受僱於台中市第一信用合
作社新民分社（下稱一信新民分社）擔任雇員，負責辦理存放款業務；其後合作金庫
銀行於九十年九月十四日概括承受一信新民分社之全部業務，並換牌為合作金庫新民
分行（下稱合庫新民分行），上訴人續任至九十一年三月十五日離職，於離職前擔任
臨時員工作，負責匯兌、代收票據及辦理存放款（含定存）等業務，為依據法令從事
公務之人員。詎上訴人因與其友人間之借貸關係無法平衡，發生經濟困難，缺錢還債
，竟基於行使偽造私文書及為自己不法所有詐欺取財之概括犯意，利用吳祈昇（即上
訴人之表兄，屬四親等旁系血親）及吳賴綢（即上訴人之姑媽，屬三親等旁系血親）
所交付之「存本取息儲蓄存款單」（下稱定存單）及印鑑章，委託其代辦定存續約手
續之機會，未經吳祈昇、吳賴綢同意，先後多次私自偽造吳祈昇、吳賴綢之私文書，
其為防止一信新民分社及合庫新民分行發現上情，復佯向一信新民分社及合庫新民分
行提出事先所偽造之私文書，表示係由吳祈昇、吳賴綢所為之詐術手段，使一信新民
分社及合庫新民分行陷於錯誤，而詐取吳祈昇、吳賴綢寄託於一信新民分社及合庫新
民分行之定存存款（詳如原判決事實欄(一)至(五)所示）等情。因而撤銷第一審判決，改
判論處上訴人連續依據法令從事公務之人員，利用職務上之機會詐取財物罪刑，固非
無見。
惟查：(一)、有罪之判決書，對於被告有利之證據不採納者，應記載其理由，刑事訴訟
法第三百十條第二款定有明文。貪污治罪條例第二條前段規定：「依據法令從事公務
之人員，犯本條例之罪者，依本條例處斷」，屬於身分犯之一種。原判決雖以：政府
股份在百分之五十以上之銀行，為公營銀行，其在公營銀行服務之職員即為刑法上之
公務員，合庫新民分行為公營銀行，上訴人在該分行服務，即為刑法上之公務員（見
原判決第十面第六至八行）。惟上訴人始終辯稱，伊自八十三年九月五日起受僱於一
信新民分社，乃民營金融業之雇員，並無公務員身分。嗣一信新民分社因經營不善，
雖由合作金庫銀行於九十年九月十四日概括承受該合作社之資產、負債，但上訴人並
未取得合作金庫職員之身分，已於九十一年三月十五日因「甄試未獲錄取」遭到解僱
，並提出合作金庫銀行之書函為證（附於第一審卷第十八頁）。按股份有限公司，政
府股份在百分之五十以上者，縱依公司法組織亦係公營事業機關，其依法令從事於該
公司職務之人員，固應認為刑法上所稱之公務員。但本件之「合作金庫銀行」，是否
依公司法組織之股份有限公司？其政府之股份是否在百分之五十以上？原審未予調查
審認，復未說明其所憑之依據，已有疏漏。又合作金庫銀行雖依財政部函示，概括承
受一信新民分社之「資產、負債」，但關於「人員」部分如何處理？原一信新民分社
之職員，與合庫新民分行之間，處於何種法律關係？上訴人係依據何種法令從事於公
務？原審未予調查審認，理由亦毫無說明，即遽認上訴人為「依據法令從事公務之人
員」，亦難昭折服。(二)、貪污治罪條例第五條第一項第二款之詐欺罪，以依據法令從
事公務之人員，利用「職務上之機會」詐取財物，為構成要件。原判決事實記載，上
訴人係利用「其表兄吳祈昇及其姑媽吳賴綢，所交付之定存單及印鑑章，委託其代辦
定存續約手續之機會」，而為本件犯罪（見原判決第二面第四行以下）。其記載方式
，已與該罪之構成要件，未盡相符。又原判決既認定，合作金庫銀行於九十年九月十
四日概括承受一信新民分社之資產、負債，且上訴人第一次犯詐取財物罪之時間為八
十九年五月十五日（即原判決第三至四面，事實欄(一)部分），如果無訛。則上訴人於
八十九年五月十五日犯詐取財物罪時，僅係一信新民分社之雇員，並無公務員身分。
原判決認定此部分行為，亦成立貪污治罪條例第五條第一項第二款之公務員利用職務
上之機會詐取財物罪（見原判決第十一面第二至三行），亦有適用法則不當之違法。
(三)、有期徒刑減輕者，減輕其刑至二分之一。又刑有加重及減輕者，先加後減。刑法
第六十六條前段、第七十一條第一項分別定有明文。原判決以：上訴人連續多次犯貪
污治罪條例第五條第一項第二款之公務員利用職務上之機會詐取財物罪，為連續犯，
並依法加重其刑；又以上訴人在偵查中自白，並將犯罪所得返還被害人，應依同條例
第八條第二項前段規定減輕其刑。惟貪污治罪條例第五條第一項第二款之公務員利用
職務上之機會詐取財物罪，其法定本刑為「七年以上有期徒刑，得併科新臺幣六千萬
元以下罰金」。有期徒刑部分，原判決依連續犯規定加重其刑後，其最低刑度已逾七
年（不含七年），再減輕其刑時，縱減輕至二分之一，亦應逾三年六月（不含三年六
月）。乃原判決於撤銷改判時，竟僅量處有期徒刑三年六月，顯低於最低刑度，已有
適用法則不當之違法。又有罪之判決書，須將認定之犯罪事實及其他與適用法律有關
之事項詳記於事實欄，然後於理由內逐一說明其憑以認定之證據，使事實與理由兩相
一致，方為合法。原判決雖於理由說明，上訴人在偵查中自白，並將犯罪所得返還被
害人，業據吳祈昇、吳賴綢供明在卷，應依貪污治罪條例第八條第二項前段規定減輕
其刑。但上訴人有無在偵查中自白，並將犯罪所得返還被害人，並未於事實欄明白認
定，致其理由之說明失所依據，亦有違誤。(四)、罰金罰鍰提高標準條例第一條前段規
定：「依法律應處罰金、罰鍰者，就其原定數額得提高為二倍至十倍」。同條例第三
條規定：「依本條例規定提高罰金、罰鍰之法律及其倍數，由主管院定之」。依上開
規定，得依罰金罰鍰提高標準條例第一條前段規定提高其罰金數額之倍數者，以該罪
之法定刑含有罰金刑，且經主管院依前揭規定提高其倍數者為限。又依同條例第五條
規定：「第一條所定得提高倍數之規定，於本條例修正後制定之法律，不適用之；本
條例修正前公布之法律，於本條例修正後修正其罰金、罰鍰數額或法律經全部修正而
其罰金、罰鍰數額未予變更者，亦同。」原判決據以論罪科刑之刑法第二百十六條、
第二百十條行使偽造私文書罪，及貪污治罪條例第五條第一項第二款之公務員利用職
務上之機會詐取財物罪。其中刑法第二百十六條、第二百十條之行使偽造私文書罪，
其法定刑為「五年以下有期徒刑」，並無罰金刑之規定。至於貪污治罪條例第五條第
一項第二款之公務員利用職務上之機會詐取財物罪，則先後於八十一年七月十七日、
八十五年十月二十三日修正公布，其罰金刑數額已從原「得併科五萬元以下罰金」，
修正為「得併科新臺幣二百萬元以下罰金」，再修正為「得併科新臺幣六千萬元以下
罰金」，依上開說明，均不得依罰金罰鍰提高標準條例第一條規定提高其倍數。乃原
判決竟依罰金罰鍰提高標準條例第一條規定提高其倍數，亦有適用法則不當之違誤。
(五)、刑法第三百三十六條第二項之業務侵占罪，依同法第三百三十八條準用同法第三
百二十四條第二項規定，於五親等內血親之間犯之者須告訴乃論。依檢察官起訴之事
實，認上訴人之行為亦侵占其表兄吳祈昇及其姑媽吳賴綢之財物，而牽連犯刑法第三
百三十六條第二項之業務侵占罪。原判決已記載，吳祈昇（吳賴綢之子）為上訴人之
表兄，屬四親等旁系血親；吳賴綢為上訴人之姑媽，屬三親等旁系血親。依上開規定
，上訴人被訴業務侵占部分，須告訴乃論，而告訴乃論之罪，未經告訴者，應諭知不
受理之判決，刑事訴訟法第三百零三條第三款定有明文。本件業務侵占部分之被害人
吳祈昇、吳賴綢均未提出告訴，欠缺訴追要件。乃原判決就此部分不就程序上說明不
另為不受理之判決，竟從實體上說明不另為無罪之諭知，亦有違誤。以上或為上訴意
旨指摘所及，或為本院得依職權調查之事項，應認原判決有撤銷發回更審之原因。另
原判決說明不另為無罪諭知部分（即原判決理由四部分，含業務侵占及行使偽造私文
書），基於審判不可分原則，併予發回。
據上論結，應依刑事訴訟法第三百九十七條、第四百零一條，判決如主文。
中　　　華　　　民　　　國　　九十三　　年　　　六　　　月　　　十　　　日
                              最高法院刑事第八庭
                                  審判長法官  陳　炳　煌
                                        法官  陳　世　雄
                                        法官  韓　金　秀
                                        法官  吳　信　銘
                                        法官  徐　文　亮
      右正本證明與原本無異
                                              書  記  官
中　　　華　　　民　　　國　　九十三　　年　　　六　　　月　　 十五 　　日
                                                                        Ｂ
